ACORDAO-COMPLETO-2386847

ACÓRDÃO 804/2020 ATA 3/2020 - PRIMEIRA CÂMARA

VISTOS, relatados e discutidos estes autos que tratam de atos de concessão de aposentadoria emitidos pela Universidade Federal de Minas Gerais em favor das ex-servidoras Dirce Alvares Trindade, Diva Viana Goncalves Becker, Efigênia Silva Coutinho, Iolga Barbosa dos Santos e Ruth Chaves Silva; 
ACORDAM os Ministros do Tribunal de Contas da União, reunidos em Sessão da 1ª Câmara, com fundamento no art. 71, inciso III, da Constituição Federal, nos arts. 1º, inciso V, e 39, inciso II, da Lei 8.443/1992, no art. 260, §§ 1º e 5º, do RI/TCU e ante as razões expostas pelo Relator, em: 
9.1. considerar prejudicados, em razão da perda do objeto, os exames de mérito referentes aos atos de concessão de aposentadoria emitidos em favor de Diva Viana Goncalves Becker (CPF: XXX.715.366-XX) e Ruth Chaves Silva (CPF: XXX.607.586-XX) ;
9.2. considerar legal e conceder registro ao ato de concessão de aposentadoria emitido em favor da Sra. Iolga Barbosa dos Santos (CPF: XXX.422.076-XX) ;
9.3. considerar ilegais os atos de concessão de aposentadoria emitidos em favor de Dirce Alvares Trindade (CPF: XXX.615.506-XX) e Efigênia Silva Coutinho (CPF: XXX.299.666-XX) , recusando os respectivos registros; 
9.3.1. dispensar a devolução dos valores indevidamente recebidos até a data da ciência pela Universidade Federal de Minas Gerais do presente acórdão, com base no Enunciado 106 da Súmula da Jurisprudência do TCU; 
9.3.2 determinar à Universidade Federal de Minas Gerais, com base no art. 45 da Lei 8.443/1992, que:
9.3.2.1. faça cessar os pagamentos decorrentes dos atos impugnados, comunicando ao TCU, no prazo de quinze dias, as providências adotadas, nos termos do art. 262, caput, do Regimento Interno do TCU, art. 8º, caput, da Resolução-TCU 206/2007 e art. 19, caput, da Instrução Normativa-TCU 78/2018;
9.3.2.2. exclua dos proventos da inativa Efigênia Silva Coutinho a vantagem prevista no art. 184, inciso II, da Lei 1.711/1952, em razão de não haver decisão judicial que assegure o pagamento de tal rubrica;
9.3.2.3. exclua dos proventos da inativa Dirce Alvares Trindade, uma das rubricas alusivas à vantagem do art. 184, II, da Lei 1.711/1952, eis que, da forma como está, resta caracterizada a duplicidade de pagamentos;
9.3.2.4. emita novos atos de aposentadoria, livres das irregularidades apontadas, submetendo-os ao TCU, no prazo de trinta dias, consoante os arts. 262, § 2º, do Regimento Interno do TCU e 19, § 3º, da Instrução Normativa TCU 78/2018;
9.3.2.5. comunique às interessadas cujos atos foram apreciados pela ilegalidade o teor desta decisão, alertando-as de que o efeito suspensivo proveniente da interposição de eventuais recursos não as eximem da devolução dos valores percebidos indevidamente após as respectivas notificações, caso os recursos não sejam providos;
9.3.2.6. no prazo de 30 (trinta) dias, contados da ciência desta decisão, envie a este Tribunal documentos comprobatórios de que as interessadas cujos atos foram impugnados pelo TCU estão cientes da presente deliberação.

Atos de concessão de aposentadoria emitidos pela Universidade Federal de Minas Gerais. Apreciação para fins de registro.

Primeira Câmara

Universidade Federal de Minas Gerais.

3. Interessados: Dirce Alvares Trindade (XXX.615.506-XX); Diva Viana Goncalves Becker (XXX.715.366-XX); Efigênia Silva Coutinho (XXX.299.666-XX); Iolga Barbosa dos Santos (XXX.422.076-XX); Ruth Chaves Silva (XXX.607.586-XX).

13.1. Ministros presentes: Walton Alencar Rodrigues (Presidente) e Vital do Rêgo (Relator).
13.2. Ministro-Substituto convocado: Marcos Bemquerer Costa.
13.3. Ministro-Substituto presente: Weder de Oliveira.

VITAL DO RÊGO

Adoto como relatório, com os devidos ajustes de forma, a instrução elaborada no âmbito da Secretaria de Fiscalização de Pessoal (peça 25) , com a qual se manifestou de acordo o corpo gerencial daquela unidade técnica especializada (peça 26) , a seguir transcrita:
INTRODUÇÃO
1.	Trata-se de atos iniciais de concessão de aposentadoria de Dirce Alvares Trindade, Diva Viana Goncalves Becker, Efigenia Silva Coutinho, Iolga Barbosa dos Santos e Ruth Chaves Silva, ex-servidoras da Universidade Federal de Minas Gerais - UFMG.
2.	Os atos foram submetidos, para fim de registro, à apreciação do Tribunal de Contas da União (TCU) , de acordo com o art. 71, inciso III, da Constituição Federal. O cadastramento e a disponibilização ao TCU ocorreram por intermédio do Sistema de Apreciação e Registro de Atos de Admissão e Concessões, na forma dos arts. 2º, caput e incisos I a VI, e 4º, caput, da Instrução Normativa-TCU 78/2018.
HISTÓRICO
3.	Inicialmente, visando sanear o processo e assegurar a oportunidade do uso das garantias constitucionais do contraditório e da ampla defesa às interessadas, esta Unidade Técnica encaminhou diligência à UFMG (peça 1) e oitiva às ex-servidoras (peças 2-6) , solicitando documentos e/ou esclarecimentos sobre:
a)  o pagamento irregular da parcela judicial da vantagem do Art. 184, II, da Lei 1.711/1952 nos proventos de todas as inativas; e 
b)  o pagamento irregular da parcela judicial diferença de proventos e averbação ilegal de tempo de serviço, por não ter comprovado contribuição previdenciária do período em que estava em licença para tratamento de interesse particular, no caso de Efigênia Silva Coutinho.
4.	A UFMG atendeu à diligência por meio da documentação encaminhada à peça 11 e as ex-servidoras enviaram respostas às oitivas conforme a seguir: Efigenia Silva Coutinho (peças 8-9) ; Iolga Barbosa dos Santos (peças 12 e 14) ; Dirce Alvares Trindade (peça 13) ; Ruth Chaves Silva (peça 15) e Diva Viana Goncalves Becker (peça 16) . 
EXAME TÉCNICO
Das constatações
5.	Do exame da ficha financeira extraída do Siape (peça 17) e de pesquisa junto ao Sisobi - Sistema Informatizado de Controle de Óbitos (peça 18) , constatou-se que não há mais efeitos financeiros decorrentes das aposentadorias de Diva Viana Goncalves Becker e de Ruth Chaves Silva, em razão da ocorrência de seus falecimentos em 31/8/2016 e 4/9/2019, respectivamente.
6.	Em consequência, tendo em vista o disposto no art. 260, § 5º, do Regimento Interno do TCU, que estabelece que no exame dos atos cujos efeitos financeiros tenham se exaurido antes de seu processamento pela Corte, tem-se os atos prejudicados por perda de objeto.
7.	Ainda da ficha Siape (peça 17) , verificou-se o pagamento em duplicidade da vantagem do Art. 184, II, da Lei 1.711/1952 nos proventos de Dirce Alvares Trindade, bem como o pagamento dessa mesma vantagem, por meio de decisão judicial, nos proventos de Efigenia Silva Coutinho, sem que a inativa tivesse cumprido o requisito temporal (30 anos de serviço) .
Da aposentadoria de Dirce Alvares Trindade
8.	A interessada aposentou-se em 13/10/1988, com proventos integrais, cujo fundamento legal foi o art. 40, III, "a", da CF/1988, combinado com a vantagem do art. 184, II, da Lei 1.711/1952. 
9.	Em resposta à oitiva (peça 13) , a interessada argumentou, em síntese, que:
a) não seria justo, sob qualquer argumento, o TCU revisar sua aposentadoria depois de tantos anos na inatividade;
b) por meio do Mandado de Segurança n. 2008.38.00012648-0, da 5ª Vara Federal de Minas Gerais, foi concedida liminar em 10/7/2008 e, posteriormente, em 21/5/2008, foi concedida a segurança, determinando a impossibilidade da prática de qualquer ato, por parte da UFMG, tendencioso a promover a redução dos seus proventos e ou modificação do pagamento da referida vantagem. A UFMG recorreu da referida decisão, mas foi mantida a decisão em acórdão publicado em 9/2/2012;
c) já se consumou a decadência prevista no art. 54 da Lei 9.784/1999, haja vista o transcurso de mais de cinco anos da concessão de sua aposentadoria;
d) a vantagem incluída nos seus proventos está amparada por decisão judicial transitada em julgado e que qualquer tentativa de o TCU os reduzir constitui afronta aos princípios da segurança jurídica e da coisa julgada.
10. Impende revelar que as alegações expostas pela interessada não merecem prosperar, consoante se expõe em seguida.
Da Decadência Administrativa
11.	 Esta Corte de Contas, no tocante à decadência, prevista no art. 54 da Lei 9.784/1999, entende que o referido dispositivo legal, ao ser aplicado aos atos de aposentadoria e pensão, conta seu prazo decadencial somente a partir do respectivo registro pelo Tribunal de Contas da União, visto que, em se tratando de ato complexo, só é aperfeiçoado quando de seu registro pelo TCU. Portanto, o prazo decadencial não pode ser contado a partir da concessão administrativa, mas sim a partir do exame pelo TCU. Esse é o teor da Súmula TCU 278/2012, a seguir transcrita:
SÚMULA 278/2012: Os atos de aposentadoria, reforma e pensão têm natureza jurídica de atos complexos, razão pela qual os prazos decadenciais a que se referem o § 2º do art. 260 do Regimento Interno e o art. 54 da Lei nº 9.784/99 começam a fluir a partir do momento em que se aperfeiçoam com a decisão do TCU que os considera legais ou ilegais, respectivamente.
Do Princípio da segurança jurídica e do direito adquirido
12.	 Verifica-se que o Princípio da Segurança Jurídica é vetor importante do Direito, que impõe ao magistrado a ponderação de sua incidência no caso concreto, mas sempre em face de outros princípios estruturantes da Administração Pública, como o princípio da legalidade, expresso na Constituição Federal, a partir do qual se estrutura todo o direito público e administrativo.
13.	 A apreciação de atos de concessão de aposentadoria pela ilegalidade não infringe o princípio da segurança jurídica. Não há que se falar em direito adquirido antes que o ato complexo esteja definitivamente registrado por este Tribunal, muito menos quando a concessão traz em seu bojo vício insanável, por não haver lei que a suporte.
14.	 Em suma, entende-se que não se pode garantir o registro de uma aposentadoria considerada ilegal pelo TCU invocando apenas princípios tais como o da segurança jurídica, boa-fé e razoabilidade, os quais deverão ser sopesados também com o princípio da legalidade.
15.	 No caso em apreço, não houve o respectivo registro em razão da constatação de ilegalidade no ato, o que afasta, por si só, a presunção de legitimidade do ato administrativo que lhe concedeu o benefício, não havendo, assim, que se falar em violação da segurança jurídica ou de proteção da confiança.
Da vantagem do Art. 184, II, da Lei 1.711/1952
16.	 Essa matéria já foi suficientemente esclarecida por este Tribunal, havendo posicionamento firmado pela jurisprudência, a exemplo dos Acórdãos 975/2006 e 2.980/2008, de relatoria do Ministro Guilherme Palmeira, 133/2007, de relatoria do Ministro Augusto Nardes, todos da Primeira Câmara, e Acórdãos 1.456/2007 e 1.978/2007, ambos da Segunda Câmara e da relatoria do Ministro Aroldo Cedraz, entre outros, no sentido de que, para a concessão da referida vantagem, é necessário que, à época da aposentadoria, tenha sido alcançado o tempo de serviço previsto em lei, no caso sub examine, 30 anos.
17.	 De fato, esta Corte tem, ao longo do tempo, assentado entendimento no sentido de que para fazer jus à vantagem do art. 184, inciso II, da Lei 1.711, de 1952, deve o servidor não só estar posicionado, no momento da aposentação, na última classe da carreira, mas também computar tempo de serviço suficiente para aposentadoria voluntária com proventos integrais. Ressalte-se que esse requisito poderá ser implementado até a data de 18/4/1992, nos termos do art. 250 da Lei 8.112/1990, que manteve em seu texto a vantagem do estatuto revogado.
18.	 No ato submetido a registro consta que a interessada possuía o tempo de serviço total de 37 anos, 3 meses e 1 dia, o que é suficiente para ela ter direito à percepção da vantagem de que trata o art. 184, II, da Lei 1.711/1952. 
19.	 Todavia, conforme se verifica na ficha Siape (peça 17) , a inativa está percebendo as rubricas "34 VANT. ART.184 INC II L.1711/52" e "16171 DECISAO JUDICIAL TRANS JUG APO", ambas alusivas à vantagem do art. 184, II, da Lei 1.711/1952. Essa duplicidade de pagamento contraria o princípio do non bis in idem, pois uma mesma circunstância foi valorada em mais de um momento, remunerando duplamente a servidora sob o mesmo fundamento: a vantagem do art. 184, II, da Lei 1.711/1952.
20.	 Diante disso, o referido ato deve ser considerado ilegal com negativa de registro e determinação à UFMG para que exclua uma das citadas parcelas.
Da aposentadoria de Efigenia Silva Coutinho
21.	 A aposentadoria da interessada vigeu a partir de 18/10/1988 e foi-lhe concedida com proventos integrais, acrescidos da vantagem do art. 184, II, da Lei 1.711/1952. 
22.	 Em resposta à oitiva (peças 8-9) , a inativa alegou, em resumo, que:
a) ingressou com o Mandado de Segurança n. 2004.38.00.032545-1 na 5ª Vara Federal de Belo Horizonte, onde foram discutidas as mesmas questões que agora o TCU se propõe a rediscutir, sendo a segurança concedida e o referido MS chegou a tramitar até o âmbito do Superior Tribunal de Justiça, onde houve decisão denegatória do recurso interposto pela UFMG;
b) qualquer rediscussão destes temas no âmbito do TCU implica em violação à coisa julgada, a qual impede que o TCU reveja a decisão prolatada pelos Tribunais Superiores, que reconheceram seu direito de continuar percebendo seus proventos de aposentadoria tal como haviam sido fixados no passado; e
c) não pode admitir qualquer modificação em seus proventos de aposentadoria, que vêm sendo pagos desde 18/10/1988, haja vista a ocorrência da decadência administrativa, advinda do art. 54 da Lei 9.784/1999.
23. As alegações apresentadas pela interessada nos itens 22-b e 22-c não merecem prosperar pelos mesmos motivos já expostos nos itens 11 a 15 desta instrução.
24.	 Por meio do MS 2004.38.00.032545-1, a inativa requereu a manutenção de sua aposentadoria, na forma concedida em 18/10/1988, e o reconhecimento da decadência para sua revisão, nos termos do art. 54 da Lei 9.784/1999. Referido MS foi por ela impetrado após comunicação da UFMG (peça 11, p. 68) , informando-a de que fora 
detectado erro na contagem do tempo de serviço de V. Sa. considerado para a aposentadoria, tendo em vista que, em vez de vinte e oito anos, foram computados trinta anos, em consequência do que deveremos proceder à diminuição do valor dos proventos básicos, que passarão a ser calculados de acordo com a proporção 28/30 (vinte e oito trinta avos) , assim como à supressão do benefício relativo ao art. 184 da Lei n° 1.711/52, somente devido quando o tempo de serviço for integral;
25. Nesse mesmo comunicado, a UFMG também a informou de que a razão das medidas anunciadas se deveu ao fato de que não fora efetivado o pagamento de contribuição previdenciária ao então Instituto Nacional da Previdência Social (INPS) relativo ao período de novembro de 1.966 a outubro de 1.968, que a interessada havia se licenciado para tratar de interesses particulares.
26.	 No âmbito do referido MS, o Juiz da 5ª Vara da Justiça federal de Minas Gerais concedeu a segurança impetrada por Efigenia Silva Coutinho contra ato da Pro-Reitora de Recursos Humanos da UFMG, sob o fundamento de que a Administração decaiu do direito de revogar o ato por conveniência ou anulá-lo por vício de legalidade em cinco anos, nos termos da Lei 9.784/1999.
27.	 A UFMG apelou da sentença proferida no citado MS ao TRF-1ª Região, cujo relator, considerando que a ex-servidora já se encontrava há mais de quinze anos aposentada, seria razoável considerar na contagem do tempo o período em que esteve afastada, de acordo com a Súmula 74 do TCU, proferiu o seguinte voto: "Ante o exposto, afasto a decadência, DOU PARCIAL PROVIMENTO à apelação da Universidade Federal de Minas Gerais e à remessa oficial para conceder a segurança requerida, por fundamentos diversos." (peça 9, p. 5-9) 
28.	 Assim, a Primeira Turma do TRF-1, ao apreciar o MS2004.38.00.032545-1, proferiu a seguinte decisão: "A Turma, por unanimidade, afastou a decadência e deu parcial provimento à apelação e à remessa oficial, nos termos do voto do Relator." 
29.	 Diante disso, a despeito de o TCU considerar ilegal o ato ora em análise, pois a inativa não tinha direito à aposentadoria integral e, por consequência, também não fazia jus à vantagem do art. 184, II, da Lei 1.711/1952, conforme abordado nos itens 16 e 17 desta instrução, é forçoso reconhecer a impossibilidade de determinação que implique violação de decisão judicial, não podendo o TCU exigir que o gestor adote medidas que possam ser tomadas como descumprimento de ordem emanada do Poder Judiciário.
30.	 Portanto, o ato deve ser considerado ilegal com negativa de registro, porém sem determinação à UFMG para excluir as parcelas de rubrica judicial.
Da aposentadoria de Iolga Barbosa dos Santos
31.	 A interessada aposentou-se em 5/9/1989, com proventos integrais, cujo fundamento legal foi o art. 40, III, "a", da CF/1988, combinado com a vantagem do art. 184, II, da Lei 1.711/1952. 
32.	 Em resposta à oitiva (peça 14) , a interessada argumentou, em síntese, que: 
a) já ocorreu a decadência administrativa, prevista no art. 54 da Lei 9.784/1999, haja vista o transcurso de mais de vinte anos da concessão de sua aposentadoria; e
b) qualquer redução nos seus proventos viola, entre outros, os princípios da boa-fé e da confiança, bem como o princípio da segurança jurídica. 
33.	Vale destacar que os argumentos trazidos pela interessada não merecem acolhida pelos mesmos motivos já expostos nos itens 11 a 15 desta instrução.
Da vantagem do Art. 184, II, da Lei 1.711/1952
34.	 No intuito de evitar a repetição, deixa-se de relatar aqui o entendimento do TCU sobre a referida vantagem, que já foi exibido nos itens 16 e 17 desta instrução.
35.	 No ato submetido a registro consta que a interessada possuía o tempo de serviço total de 31 anos, 9 meses e 24 dias, o que é suficiente para ela ter direito à percepção da vantagem de que trata o art. 184, II, da Lei 1.711/1952. Além disso, esse requisito foi implementado até a data de 18/4/1992. Assim, o ato deve ser considerado legal e registrado.
CONCLUSÃO
36.	 No tocante às aposentadorias de Diva Viana Goncalves Becker e Ruth Chaves Silva, tendo em vista a ocorrência de seus falecimentos, o exame de seus atos restou prejudicado, por perda de objeto, nos termos do art. 260, § 5º, do Regimento Interno do TCU.
37.	 Em relação à aposentadoria de Dirce Alvares Trindade, embora tenha direito à vantagem do art. 184, II, da Lei 1.711/1952, verificou-se que a inativa está percebendo a citada vantagem em duplicidade. Assim, o referido ato deve ser considerado ilegal com negativa de registro e determinação à UFMG para que exclua uma das citadas parcelas.
38.	 No que tange à aposentadoria de Efigênia Silva Coutinho, constatou-se que a inativa não tinha direito à aposentadoria integral e, por consequência, também não fazia jus à vantagem do art. 184, II, da Lei 1.711/1952. Todavia, como lhe foi concedida segurança no MS 2004.38.00.032545-1, da 5ª Vara Federal de Minas Gerais, para manutenção de sua aposentadoria na forma como lhe foi concedida, o TCU deve considerar o ato ilegal com negativa de registro, porém sem determinação à UFMG para excluir as parcelas de rubrica judicial.
39.	 Sobre a aposentadoria de Iolga Barbosa dos Santos, como ficou demonstrado que a inativa tinha tempo suficiente para a aposentadoria integral e que esse requisito foi implementado até a data de 18/4/1992, fez jus à vantagem do art. 184, II, da Lei 1.711/1952. Dessa forma, o ato deve ser considerado legal e registrado.
40.	 Quanto aos valores indevidos já pagos, propõe-se dispensar a devolução, com fundamento no Enunciado 106 da Súmula da Jurisprudência do TCU.
41.	 Por fim, vale destacar que os atos em análise foram disponibilizados ao TCU em 2008 e 2010, há mais de cinco anos, portanto. Assim, fez-se necessária a instauração do contraditório, segundo o entendimento estabelecido no Acórdão 587/2011-TCU-Plenário, de relatoria do Ministro Valmir Campelo.
PROPOSTA DE ENCAMINHAMENTO
42.	 Ante o exposto, e com base nos arts. 71, inciso III, da Constituição Federal; 1º, inciso V, e 39, inciso II, da Lei 8.443/1992; 260, §§ 1º e 5º, do Regimento Interno do Tribunal de Contas da União, propõe-se:
a) considerar PREJUDICADOS, POR PERDA DE OBJETO, os atos iniciais de concessão de aposentadoria de Diva Viana Goncalves Becker (CPF: XXX.715.366-XX) e Ruth Chaves Silva (CPF: XXX.607.586-XX) , em virtude de seus falecimentos;
b) considerar ILEGAIS e recusar o registro dos atos iniciais de concessão de aposentadoria de Dirce Alvares Trindade (CPF: XXX.615.506-XX) e Efigenia Silva Coutinho (CPF: XXX.299.666-XX) ; 
c) considerar LEGAL e ordenar o registro do ato inicial de concessão de aposentadoria de Iolga Barbosa dos Santos (CPF: XXX.422.076-XX) ;
d) dispensar a devolução dos valores indevidamente recebidos até a data da ciência do acórdão que vier a ser prolatado, com base no Enunciado 106 da Súmula da Jurisprudência do TCU;
e) determinar à Universidade Federal de Minas Gerais, com base no art. 45 da Lei 8.443/1992, que:
e.1) faça cessar os pagamentos decorrentes do ato impugnado de Dirce Alvares Trindade, excluindo uma das rubricas alusivas à vantagem do art. 184, II, da Lei 1.711/1952, dos seus proventos, comunicando ao TCU, no prazo de quinze dias, as providências adotadas, nos termos dos arts. 262, caput, do Regimento Interno do TCU e 8º, caput, da Resolução-TCU 206/2007;
e.2) cadastre novo ato da inativa Dirce Alvares Trindade, livre da irregularidade apontada, submetendo-o ao TCU no prazo de trinta dias, nos termos dos arts. 262, § 2º, do Regimento Interno do TCU e 19, § 3º, da Instrução Normativa-TCU 78/2018;
e.3) informe às interessadas o teor do acórdão que vier a ser prolatado, encaminhando ao TCU, no prazo de trinta dias, comprovante da data de ciência pelas interessadas, nos termos do art. 4º, § 3º, da Resolução-TCU 170/2004, alertando ainda a sra. Dirce Alvares Trindade de que o efeito suspensivo proveniente de eventual interposição de recurso junto ao TCU não a exime da devolução dos valores indevidamente percebidos após a notificação, em caso de não provimento desse recurso.
2.	O Ministério Público, representado nos autos pelo Procurador Dr. Marinus Eduardo De Vries Marsico, manifestou-se de acordo com a proposição da unidade técnica (peça 27) . 
É o Relatório.

André Campos de Figueiredo Silva (OAB/MG 63.580) e outros.

Procurador Marinus Eduardo De Vries Marsico.

APOSENTADORIA. PAGAMENTO DA VANTAGEM DO ART. 184, INCISO II DA LEI 1.711/1952, COM FUNDAMENTO EM DECISÃO JUDICIAL TRANSITADA EM JULGADO, SEM O CUMPRIMENTO DO TEMPO DE SERVIÇO MÍNIMO DE SERVIÇO ESTABELECIDO PARA PERCEBER A VANTAGEM. LEGALIDADE DE UM ATO. EXAME DE MÉRITO DE DOIS ATOS PREJUDICADO EM RAZÃO DA PERDA DE OBJETO. ILEGALIDADE DOS DEMAIS ATOS. DETERMINAÇÕES.

APOSENTADORIA (APOS)

Secretaria de Fiscalização de Pessoal (Sefip).

Apreciam-se, nesta oportunidade, atos de concessão de aposentadoria emitidos pela Universidade Federal de Minas Gerais em favor das ex-servidoras Dirce Alvares Trindade, Diva Viana Goncalves Becker, Efigênia Silva Coutinho, Iolga Barbosa dos Santos e Ruth Chaves Silva. 
Em análise preliminar, a Sefip identificou que constava dos proventos das ex-servidoras o pagamento da vantagem decorrente do art. 184, inciso II, da Lei 1711/1952, com fundamento em decisões judiciais. No caso da Sra. Efigênia Silva Coutinho, foi impugnada, também, a averbação ilegal de tempo de serviço em período no qual a ex-servidora se encontrava em licença para tratamento de assuntos particulares, para o qual, não recolheu contribuições previdenciárias. Vale mencionar que essa última irregularidade encontrada no ato de Efigênia Silva também está amparada por decisão judicial.
Considerando as irregularidades apontadas e em razão de haver transcorrido lapso temporal superior a 5 anos entre a disponibilização dos atos ao TCU e a análise por esta Corte de Contas, nos termos do Acórdão 587/2011-TCU-Plenário, foram oportunizadas, às interessadas, a garantia constitucional ao contraditório (peças 2-6) . Em paralelo, a unidade técnica realizou diligência junto a UFMG (peça 1) para a obtenção dos esclarecimentos pertinentes.
A UFMG atendeu à diligência por meio da documentação encaminhada à peça 11 e as ex-servidoras enviaram respostas às oitivas conforme a seguir: Efigênia Silva Coutinho (peças 8-9) ; Iolga Barbosa dos Santos (peças 12 e 14) ; Dirce Alvares Trindade (peça 13) ; Ruth Chaves Silva (peça 15) e Diva Viana Goncalves Becker (peça 16) .
Destarte, a Secretaria de Fiscalização de Pessoal, após analisar as informações carreadas aos autos por meio da diligência e em razão das oitivas levadas a efeito, propõe: (i) considerar prejudicado, o exame de mérito referente aos atos emitidos em favor das inativas Diva Viana Goncalves Becker e Ruth Chaves Silva em razão dos respectivos falecimentos; (ii) considerar legal o ato de aposentadoria emitido em favor da Sra. Iolga Barbosa dos Santos e; (iii) considerar ilegais os atos de concessão de aposentadoria emitidos em favor das inativas Dirce Alvares Trindade (por receber a rubrica do art. 184, inciso II em duplicidade) e Efigênia Silva Coutinho (por receber a rubrica do art. 184, inciso II sem ter permanecido por 30 anos na atividade) . Contudo, no caso de Efigênia Silva, a Sefip entende não ser possível determinar a exclusão da vantagem por estar amparada em decisão judicial transitada em julgado. 
O Ministério Público junto ao TCU, em seu parecer, ratificou as conclusões da Sefip.
-II-
Registro minha concordância com os pareceres precedentes, razão pela qual os adoto como minhas razões de decidir, com exceção das conclusões formuladas no sentido de não ser possível determinar a exclusão da rubrica judicial percebida nos proventos da inativa Efigênia Silva Coutinho.
De início, no que diz respeito às ex-servidoras Diva Viana Goncalves Becker e Ruth Chaves Silva, observo que, segundo informações do sistema Sisob, as referidas interessadas faleceram, respectivamente, em 27/7/2016 e 4/9/2019. Assim, resta prejudicado o exame de mérito referente às referidas concessões, nos termos do art. 260, § 5º, do RITCU.
Rememoro que o art. 184, inciso II da Lei 1.711/1952 permitia ao servidor/servidora que se aposentasse com proventos integrais (30/35 se mulher/homem) no último nível da carreira, a percepção de vantagem referente a 20% dos proventos. 
Considerando tal premissa quanto ao ato emitido em favor de Iolga Barbosa dos Santos, verifico que, no ato submetido a registro com vigência a partir de 5/9/1989, consta que a interessada possuía o tempo de serviço total de 31 anos, 9 meses e 24 dias, tempo que era suficiente para lhe garantir o direito à percepção da vantagem de que trata o art. 184, II, da Lei 1.711/1952. Não há, portanto, irregularidade com a parcela mencionada, razão pela qual o ato em epígrafe pode receber a chancela da legalidade.
No que diz respeito ao ato emitido em favor da Sra. Dirce Alvares Trindade, observo que, de igual modo, a inativa também reuniu os requisitos para fazer jus ao pagamento da parcela de que trata o art. 184, II, da Lei 1.711/1952, já que se inativou com 37 anos, 3 meses e 1 dia de serviço. No entanto, observo que a inativa percebe a vantagem em comento de forma duplicada, uma de forma administrativa, na rubrica "VANT. ART. 184 INC II L. 1711/52" e outra na rubrica "DECISÃO JUDICIAL TRANS JUG APO". Em virtude do referido pagamento em duplicidade, o ato em comento não reúne condições para ser apreciado pela legalidade, razão pela qual deve ter o registro negado com determinação para que uma das parcelas seja excluída dos proventos. 
Por fim, no que diz respeito ao ato emitido em favor da inativa Efigênia Silva Coutinho, dissinto das conclusões constantes dos pareceres precedentes quanto a impossibilidade de se excluir a aludida rubrica judicial dos proventos da inativa. Isso, porque, consoante consta da decisão proferida pelo TRF da 1ª Região, no julgamento da apelação e reexame necessário 2004.38.00.032545-1, não se discutiu a percepção da vantagem decorrente do art. 184, inciso II, da Lei 1.711/1952, mas tão somente a possibilidade de se considerar o tempo referente ao gozo de licença sem vencimentos no computo da aposentadoria, mantendo-a com proventos integrais, considerando que a averbação decorreu de erro da administração e não houve má fé da interessada. Senão vejamos a ementa do julgado (peça 9, p. 11) :
PREVIDENCIÁRIO. SERVIDOR PÚBLICO. MANDADO DE SEGURANÇA. REVISÃO DE ATO ADMINISTRATIVO. DECADÊNCIA AFASTADA. ART. 54 DA LEI 9.784199. REVISÃO DE ATO DE APOSENTADORIA. ATO COMPLEXO. AVERBAÇÃO DE TEMPO DE SERVIÇO. LICENÇA SEM REMUNERAÇÃO. AUSÊNCIA DE CONTRIBUIÇÃO PREVIDENCIÁRIA. REGIME CONTRIBUTIVO PARA FINS DE APOSENTADORIA. EXIGÊNCIA. BOA-FÉ. ERRO ADMINISTRATIVO. RAZOABILIDADE. CÔMPUTO DO PERÍODO DE INATIVIDADE PARA NOVO CÁLCULO DE TEMPO DE SERVIÇO. SÚMULA 74 DO TCU. APLICAÇÃO.APELAÇÃO E REMESSA OFICIAL PARCIALMENTE PROVIDAS. 
1. A revisão em 1998 do ato administrativo que aposentou a Impetrante há mais de 15 (quinze) anos não está fulminada pela decadência, tendo em vista que o art. 54 da Lei 9.784199 não se aplica retroativamente a atos praticados anteriormente à sua edição. Precedente do STF (Tribunal Pleno, MS 24859/DF, ReI. Mm. Carlos Velloso, DJ 27.08.2004, p. 052) 
2. Nos termos da jurisprudência firmada pelo Supremo Tribunal Federal, a aposentadoria é ato complexo, só se aperfeiçoando com a manifestação final do Órgão de Controle, no caso, do Tribunal de Contas da União. Precedente do STF (Tribunal Pleno, MS 251131D1=, ReI. Min. Eros Grau, DJ 06.05.2005, p. 007) . 
3. O período de gozo de licença sem vencimento no serviço público não conta para os efeitos de benefício previdenciário, salvo com a comprovação dos recolhimentos das contribuições devidas, por força da compensação financeira exigida nos diversos sistemas, a teor do disposto no art. 202, § 2º, da CF/88, na sua redação anterior à Emenda Constitucional 20/98. 
4. Não agindo a impetrante de má-fé e considerando a ocorrência de erro administrativo atribuído à UFMG na expedição do ato de aposentadoria baseado em Mapa de Tempo de Serviço eivado de vício, é razoável que o período de inatividade da impetrante deve ser computado para novo cálculo de tempo de serviço, a fim de se evitar prejuízo e instabilidade (Súmula 74 do TCU) . Precedentes deste Tribunal (AG 200201000353510 Segunda Turma. Relator Desembargador Federal Tourinho Neto, DJ 04.06.2003, p. 68 e AC 200133000015039, Segunda Turma. Relatora Desembargadora Federal Neuza Maria Alves da Silva, DJ 26.11.2007, p. 73) .  (destaques acrescidos) 
5. Apelação e remessa oficial a que se dá parcial provimento para afastar a decadência e reformar a sentença recorrida para conceder a segurança por fundamentos diversos. Sem condenação em honorários advocatícios, nos termos da Súmula 512 do STF. Custas ex lege.
Observo que o art. 184, inciso II, da Lei 1.711/1952 exigia que o tempo fosse de efetivo serviço, de forma a premiar servidores que ficassem na atividade até contar o tempo para aposentadoria integral, fato que não ocorreu com a Sra. Efigênia Silva Coutinho. Destaco que a decisão do TRF da 1ª Região garantiu à inativa se aposentar com proventos integrais (30/30) mas não assegurou o pagamento da vantagem referente ao art. 184 da lei 1.711/1952. Por tal razão, entendo que não afronta a decisão judicial em epígrafe, determinação no sentido de se excluir a vantagem inquinada dos proventos da Sra. Efigênia Silva Coutinho.
Por derradeiro, convém observar que, nos termos da jurisprudência do STF, os atos de concessão de aposentadoria têm natureza complexa, nascendo de forma precária a partir da concessão pelo gestor competente e aperfeiçoando-se apenas após o registro pela Corte de Contas. Assim, o ato de aposentadoria somente passa a estar plenamente formado (perfeito) , válido (aferição da legalidade com reflexo de definitividade perante a Administração) e eficaz (plenamente oponível a terceiros, deixando de apresentar executoriedade provisória) quando recebe o registro pela Corte de Contas. Afasta-se, portanto, os argumentos pela aplicação da decadência administrativa e dos princípios da segurança jurídica e do direito adquirido. 
Ante o exposto, VOTO para que seja adotada a minuta de acórdão que ora trago ao exame deste Colegiado.
TCU, Sala das Sessões Ministro Luciano Brandão Alves de Souza, em 11 de fevereiro de 2020.
Ministro VITAL DO RÊGO 
Relator